【裁判字號】    95,訴,603
【裁判日期】    970429
【裁判案由】    分割共有物
【裁判全文】
臺灣嘉義地方法院民事判決               95年度訴字第603號
原      告    丙○○
訴訟代理人    林彥百律師
被      告    甲○○原名梁宗.
              乙○○
上列二人共同
訴訟代理人    陳昭峰律師
上列當事人間請求分割共有物事件，業經本院於民國97年4月15
日言詞辯論終結，判決如下：
    主  文
兩造共有坐落嘉義市○○段一五一三之一地號、地目、面積一五
三八平方公尺，應分割如附圖所示，編號丁部分、面積三九五平
方公尺留設為八米道路按兩造原應有部分比例共有；編號戊部分
、面積三八一平方公尺之土地，分歸被告甲○○取得；編號己部
分、面積三八一平方公尺之土地，分歸被告乙○○取得；編號庚
部分、面積三八一平方公尺之土地，分歸原告取得。
兩造共有如附表一所示之建物，應予變價分割，其賣得價金按按
兩造原應有部分比例分配。
訴訟費用由原告負擔三分之一，其餘由被告負擔。
  理由
壹、程序部分：
    按原告於判決確定前，得撤回訴之全部或一部。但被告已為
    本案之言詞辯論者，應得其同意。訴之撤回應以書狀為之。
    但於期日，得以言詞向法院或受命法官為之。以言詞所為訴
    之撤回，應記載於筆錄，如他造不在場，應將筆錄送達。訴
    之撤回，被告於期日到場，未為同意與否之表示者，自該期
    日起；其未於期日到場或係以書狀撤回者，自前項筆錄或撤
    回書狀送達之日起，十日內未提出異議者，視為同意撤回。
    民事訴訟法第262條定有明文。本件原告起訴時原主張就坐
    落嘉義市○○段1513之1、1513之2、1511之1、1510之2地號
    土地及門牌號碼嘉義市○○路126、124、124之1、124之2號
    建物請求分割，嗣後於本院96年11月12日言詞辯論期日撤回
    上開1513之2、1511之1地號土地之分割請求（見本院卷第11
    1頁），又於本院97年1月29日言詞辯論期日撤回上開124、1
    24之1、124之2號建物之分割請求（見本院卷第152頁），復
    於本院97年4月15日言詞辯論期日撤回上開1510之2地號土地
    之分割請求（見本院卷第196頁），並得被告訴訟代理人之
    同意，故原告上開之撤回應生合法撤回之效力。是本件係就
    上開1513之1地號土地及126號建物為分割之請求，合先敘明
    。
貳、實體部分：
一、原告起訴主張：
（一）緣系爭坐落嘉義市○○段1513之1地號土地（建、面積1,5
      38平方公尺）及嘉義市○○段731建號（即門牌號碼嘉義
      市○○路126號，總面積1,933.03平方公尺）房屋為兩造
      所共有，應有部分各三分之一，依法並無不能分割情事，
      且兩造亦無不為分割之約定。
（二）按「各共有人，得隨時請求分割共有物」民法第823條第1
      項本文定有明文。查原告屢次請求被告協議分割，均不獲
      置理，是顯兩造協議分割未成，爰依民法第824條第2項規
      定請求分割，因附圖所示庚部分之土地與被告甲○○兒子
      之土地相鄰，故請求將系爭土地依如附圖所示戊部分之土
      地及其上建物歸原告取得，己部分之土地及其上建物歸被
      告乙○○取得，庚部分之土地及其上建物歸被告甲○○取
      得，丁部分之土地仍維持共有，系爭建物若無法現物分割
      ，則請求變價方式分割等語。
二、被告則以：系爭建物係被告二人經營工廠使用，廠房主要部
    分在附圖所示戊、己部分之土地上，請求將系爭土地依如附
    圖所示戊部分之土地及其上建物歸被告甲○○取得，己部分
    之土地及其上建物歸被告乙○○取得，庚部分之土地及其上
    建物歸原告取得，丁部分之土地仍維持共有等語。
三、法院之判斷：
（一）原告主張坐落嘉義市○○段1513之1地號土地及門牌號碼
      嘉義市○○路126號房屋為兩造三人所共有，應有部分各
      三分之一等情，業據其提出土地登記謄本及建物登記謄本
      為證。而兩造並無不分割之約定，系爭房地亦無因使用目
      的不能分割之情形，兩造就分割方法又無法達成協議之事
      實，復為被告所不爭執，原告之主張自堪信為真實。
（二）有關嘉義市○○段1513之1地號土地部分：
      經查，附圖所示戊、己、庚各部分土地價值相同，為兩造
      所不爭執。另依嘉義市政府96年6月11日府工建字第09600
      29158號函函覆本院：「本市○○段1513-1地號土地，都
      市計畫編定為乙種工業區，依建築技術規則建築設計施工
      篇第117條、118條規定，建築物應臨接寬八公尺以上之道
      路。」（見本院卷第97頁），故兩造表示附圖所示丁部分
      仍維持共有作為道路使用應為可採，另原告雖主張附圖所
      示庚部分之土地與被告甲○○兒子之土地相鄰，故請求將
      庚部分之土地歸被告甲○○取得等語，惟被告甲○○與其
      兒子係屬不同之個人，尚難以附圖所示庚部分之土地與被
      告甲○○兒子之土地相鄰即認附圖所示庚部分之土地歸被
      告甲○○較為合適。本院審酌系爭土地目前主要為被告使
      用之情形、當事人之聲明、應有部分之比例與實際是否相
      當、共有物之客觀情狀、性質、價格與經濟價值、共有利
      益、各共有人之主觀因素與利害關係等因素為綜合判斷，
      爰將系爭土地分割如主文第一項所示。
（三）有關門牌號碼嘉義市○○路126號房屋部分：
    1.按各共有人得隨時請求分割共有物。但因物之使用目的不
      能分割或契約定有不分割之期限者，不在此限；共有物分
      割之方法，不能協議決定者，法院得因任何共有人之聲請
      ，命為分配，民法第823條第1項、第824條第2項，分別定
      有明文。又分割共有物，以消滅共有關係為目的。法院裁
      判分割共有土地時，除因該土地內部分土地之使用目的不
      能分割（如為道路）或部分共有人仍願維持其共有關係，
      應就該部分土地不予分割或准該部分共有人成立新共有關
      係外，應將土地分配於各共有人單獨所有；而法院裁判分
      割共有物之分割方法，僅限原物分配、變賣分配及原物分
      配兼金錢補償三種為限，而共有物之分割方法，應斟酌當
      事人之聲明、共有物之性質、經濟效用及全體共有人之利
      益等因素決之，惟如分配原物有困難時，則應予變賣，以
      價金分配於各共有人。最高法院69年台上字第1831號、57
      年台上字第2117號、51年台上字第271號著有判例可資參
      照。
    2.本件兩造就門牌號碼嘉義市○○路126號房屋分割方法不
      能協議，而該建物為地上二層及地下層鋼筋混凝土加強磚
      造建材，一層1,056.90平方公尺，二層772.43平方公尺，
      地下層58.39平方公尺，附屬建物45.31平方公尺有建物登
      記謄本附卷足稽（見本院卷第16頁），系爭建物雖可由左
      右兩側出入，然若依兩造主張之分割方案，依該建物現況
      則無法分割為三等分皆有出入口之獨立建物，有勘驗筆錄
      在卷可稽，另嘉義市政府96年12月20日府工建字第096013
      1273號函函覆本院：「主旨：貴院函請查明本市○○路12
      6、124號建築物可否依圖示分割為三等分登記為獨立建物
      乙案，復如說明二、三、四，請查照。…說明二、查78嘉
      市工局建使字第377號使用執照，建築物原門牌：本市○
      ○○路951號；整編後為：本市○○路126號，該建築物為
      地下1層地放2層1戶RC加強磚造，主要用途為工廠及其附
      屬設施。…四、上開建築物，若分割為三等分，則與使用
      執照廠房及其附屬設施使用功能上不合。」足參（見本院
      卷第134頁）。綜合考量系爭建物係作為工廠使用之性質
      及各部分價值不一，若分割為三等分將無法登記為獨立建
      物，而原告亦同意變價分割方式為之等一切情狀，認為兼
      顧兩造共有人之利益，就系爭建物以變價分割而以比例分
      配價金最為妥適。爰將系爭土地分割如主文第二項所示。
四、再按因共有物分割、經界或其他性質上類似之事件涉訟，由
    敗訴當事人負擔訴訟費用顯失公平者，法院得酌量情形，命
    勝訴之當事人負擔其一部。民事訴訟法第80條之1定有明文
    。系爭土地應予分割，惟因分割方法兩造無法達成協議，依
    前揭說明，本院認本件訴訟費用應由兩造按如主文第三項所
    示之比例負擔。
五、結論：原告之訴為有理由，依民事訴訟法第80條之1，判決
    如主文。
中    華    民    國    97    年    4     月    29    日
                  民事第一庭法  官  吳芝瑛
如對本判決上訴須於判決送達後20日內向本院提出上訴狀。
以上正本證明與原本無異。
中    華    民    國    97    年    4     月    29    日
                            書記官  馮澤文
附表一
┌──────┬─────┬────┬─────────┐
│建物門牌號碼│ 坐落土地 │ 面積   │共有人及應有部分  │
├──────┼─────┼────┼─────────┤
│嘉義市○○路│嘉義市湖內│一層：  │原告：3分之1      │
│126號       │段1513-1地│1,056.90│被告甲○○：3分之1│
│            │號土地    │平方公尺│被告乙○○：3分之1│
│            │          │二層：  │                  │
│            │          │772.43  │                  │
│            │          │平方公尺│                  │
│            │          │三層：  │                  │
│            │          │58.39   │                  │
│            │          │平方公尺│                  │
│            │          │總面積：│                  │
│            │          │1,887.72│                  │
│            │          │平方公尺│                  │
│            │          │附屬建物│                  │
│            │          │：45.31 │                  │
│            │          │平方公尺│                  │
└──────┴─────┴────┴─────────┘


司法院資訊處製作；財團法人民間司法改革基金會備份。
